【裁判字號】    98,交抗,62
【裁判日期】    980629
【裁判案由】    違反道路交通管理處罰條例聲明異議
【裁判全文】
臺灣高等法院花蓮分院刑事裁定          98年度交抗字第62號
抗  告  人  交通部公路總局臺北區監理所花蓮監理站
法定代理人  甲○○
受處分人    乙○○
上列抗告人因受處分人違反道路交通管理處罰條例案件，不服臺
灣花蓮地方法院，中華民國98年5月18日所為裁定（98年度交聲
字第126號），提起抗告，本院裁定如下：
    主  文
抗告駁回。
    理  由
一、原裁定意旨略以：
（一）異議人即受處分人 (下稱異議人)乙○○於民國98年4月8
      日23時7分許，飲酒後駕駛車牌號碼JB－5757號自用小客
      車，行經花蓮縣花蓮市○○路與慈惠一街口時，為警攔檢
      查獲，經施以呼氣酒精濃度測試達呼氣酒精濃度每公升0.
      54毫克，而當場舉發。原處分機關乃依道路交通管理處罰
      條例第35條第1項第1款之規定，裁處異議人罰鍰新臺幣34
      ,500 元，並吊扣駕駛執照12個月及施以道路交通安全講
      習。異議人坦承酒後駕車之事實，故對罰鍰及施以道路交
      通安全講習部分未予爭執，惟就吊扣其職業大客車駕駛執
      照12個月部分認有違常理，並影響其生計而提出異議。
（二）道路交通管理處罰條例第68條規定：「汽車駕駛人，因違
      反本條例及道路交通安全規則之規定，受吊扣或吊銷駕駛
      執照處分時，吊扣或吊銷其持有各級車類之駕駛執照」，
      惟參以修法後業已刪除「吊扣」之規定，改為「汽車駕駛
      人，因違反本條例及道路交通安全規則之規定，受吊銷駕
      駛執照處分時，吊銷其持有各級車類之駕駛執照」，其修
      正理由乃係因舊法將違法或違規駕駛人所持有各級車類之
      駕駛執照一併吊扣，失之過苛，影響人民工作及生活甚鉅
      ，故依修正後之該條規定，受吊扣駕駛執照處分時，僅能
      吊扣違規當時所駕車類之駕駛執照，不再吊扣其持有各級
      車類之駕駛執照，僅於受吊銷駕駛執照處分時，始吊銷其
      持有各級車類之駕駛執照。原處分機關未審酌新修正法律
      之規定，逕對異議人裁處吊扣職業大客車駕駛執照12個月
      之處分，於法尚有未合，異議人此部分異議為有理由，故
      將此部分之處分撤銷，改諭知吊扣異議人小型車普通駕駛
      執照12個月等語。
二、抗告意旨略以：
（一）道路交通管理處罰條例第35條第1項第1款規定處罰酒後駕
      車行為，其立法目的在於駕駛人於飲酒後駕車，將無法保
      持清晰、正常之判斷，反應及操控能力降低，增加發生交
      通事故之危險，對於整體用路人之生命、身體、財產法益
      造成極大之侵害，故對酒後駕車行為除科以罰鍰及當場移
      置保管該汽車外，並吊扣駕駛人之駕駛執照1年及命其應
      接受道路交通安全講習，以避免駕駛人再犯，確保用路人
      之安全。
（二）又現採機車、汽車駕駛執照各一照管理原則，施行多年並
      無滯礙，對車主及駕駛人之權利亦有保障，然酒後駕車違
      規行為吊扣駕照之目的，非僅為處罰違規行為人，尚有暫
      時禁止行為人於道路上駕駛，免其短期內再犯之用意，並
      不得因駕駛領有最高級駕駛資格即有多次駕駛汽車之機會
      ，且限制繼續駕車行駛道路之權利，屬限制「駕駛行為」
      ，不因駕照種類不同而有所差異。吊扣職業大客車駕駛執
      照之裁處，係以違規人違規時駕駛資格之照類 (憑證)作
      為處罰立基，且道路交通管理處罰條例第35條亦為吊扣其
      駕駛執照之裁處依據。
（三）本案違規人於考取職業大客車執照後，本該具備基本道路
      交通安全常識及更高的駕駛道德，尤忌酒駕，然本案依規
      定處罰該違規人之「駕駛行為」，並非處罰該違規人的「
      駕照資格」，爰此，本案之違規人領有之職業大客車駕駛
      執照，基於現行採汽、機車駕駛執照各一照管理原則，依
      道路交通管理處罰條例第35條第1項第1款規定裁處罰鍰34
      ,500 元、吊扣其職業大客車駕駛執照12個月及施以道安
      講習，應無不當，原法院裁定有違誤，應予撤銷另為適法
      裁定云云。
三、經查：
（一）本件異議人對原裁定機關所為裁處罰鍰及施以道路交通安
      全講習部分並未聲明異議，故就此部分原裁定不予審酌，
      業經記載明確，抗告人就此部分於抗告理由內再予論述，
      顯屬無據。
（二）按汽車駕駛人，因違反道路交通管理處罰條例及道路交通
      安全規則之規定，受吊銷駕駛執照處分時，吊銷其持有各
      級車類之駕駛執照，道路交通管理處罰條例第68條定有明
      文，而道路交通管理處罰條例第35條第1項僅規定「吊扣
      其駕駛執照1年」，並未明定吊扣駕駛執照之種類，則有
      關吊扣、吊銷駕駛執照處分效力與執行方式之法令依據，
      當係依據道路交通管理處罰條例第68條規定，核先敘明。
      再依道路交通管理處罰條例第68條修正理由，係因舊法將
      違法或違規駕駛人所持有各級車類之駕駛執照一併吊扣，
      失之過苛，影響人民工作及生活甚鉅，故修正為受吊扣駕
      駛執照處分時，僅能吊扣違規當時所駕車類之駕駛執照，
      不再吊扣其持有各級車類之駕駛執照，僅於嚴重違規而受
      應吊銷駕駛執照處分時，始吊銷其持有各級車類之駕駛執
      照，其理甚明。
（三）駕駛人酒醉駕車雖係製造法所不容許之風險，惟自風險實
      現之觀點而言，駕駛車類不同，對於交通安全可能發生之
      實害程度也有差異，如不論駕駛人所駕車種為何，一旦違
      反道路交通管理處罰條例第68條之規定時，一律吊扣其所
      持有之各類駕照，亦有違相同事件相同處理，不同事件不
      同處理之平等原則。是以，行為人有道路交通管理處罰條
      例第35條第1項第1款所規定之違規行為，須吊扣駕駛執照
      時，僅能吊扣行為人違規當時所憑之駕駛執照，不得再吊
      扣行為人所持有與駕駛違規車輛無關之其他各級車類駕駛
      執照。而此關於駕駛執照管理所衍生之執行困難或法規漏
      洞，如取得高級車類駕照之駕駛人恣意違規酒後駕駛較低
      級車類車輛之情形，宜由修法或其他行政措施解決，如於
      所持有之職業大客車駕駛執照上註記不得駕駛違規車級等
      等方式，尚不得擴張解釋，亦不得因行政管理措施執行困
      難，即率爾代以吊扣其所領有之他級車類駕駛執照，而將
      此不利益歸諸於受處分人。
（四）且人民之工作權及生存權應受保障，為憲法第15條所明定
      ，駕駛人所為之違規行為，固應受處分，惟裁處之範圍、
      方式、手段等應遵守比例原則，不得擴大限制致影響人民
      生活。是以，抗告人於本件異議人無小型車之駕照可供吊
      扣時，吊扣其職業大客車駕照以代之，雖可達成限制駕駛
      人繼續駕駛該級車類行駛之目的，惟亦同時造成限制駕駛
      人繼續駕駛職業大客車之結果，亦即已生法令所無之限制
      異議人職業大客車「駕駛資格」之結果，所造成之損害（
      異議人喪失繼續駕駛職業大客車之權利）與欲達成目的（
      限制異議人駕駛小型車，以預防酒後駕駛小型車所造成之
      危險之利益）顯失均衡，並以限制駕駛行為之方式達限制
      駕駛資格之效果，已影響行為人憲法所保障之工作權。故
      本件異議人人違規時既係駕駛小型車，依法所受處分應為
      限制駕駛小型車之資格，殆無疑義，抗告人自不得擴張法
      律，吊扣異議人違規駕駛時所駕車類以外之他級車類駕駛
      執照（資格）。原裁決機關違反前揭規定修法意旨，裁處
      受處分人「吊扣駕駛執照12個月」，有違行政法上處罰法
      定原則、比例原則與平等原則，有得撤銷之原因。原法院
      依法撤銷吊扣職業大客車駕駛執照12個月，改諭知吊扣異
      議人小型車駕駛執照12月，符合首揭規定修法意旨及工作
      權之保障，於法核無不合。
（五）又行政行為之內容應明確，行政程序法第5條定有明文。
      係指任何行政行為應明確而可得預見，以維護法安定，行
      政行為具備明確性，人民得合理預測其作用內容，明瞭其
      權利義務範圍，而可規劃安排個人自我生活與發展，而不
      至於遭受到無法預測之損害，始符合憲法法治國原則之基
      本立國精神。原處分機關之裁決書僅記載吊扣行為人駕駛
      執照12個月，究指何種車類級之駕駛執照，尚欠完臻、明
      確，原處分機關違反行政程序法明確性原則所為係屬違法
      行政處分，原裁定撤銷原違法處分改以明確之行政處分，
      並無違誤。抗告人猶執陳詞，指摘原裁定不當，洵無足取
      ，應予駁回
四、據上論結，應依道路交通案件處理辦法第26條，刑事訴訟法
    第412條，裁定如主文。
中    華    民    國    98    年    6    月     29    日
                  交通法庭審判長法  官  何方興
                                法  官  林德盛
                                法  官  王紋瑩
以上正本證明與原本無異。
本件不得再抗告。
中    華    民    國    98    年     6    月    29    日
                                書記官  李芸宜


司法院資訊處製作；財團法人民間司法改革基金會備份。
